【裁判字號】    97,交聲,1472
【裁判日期】    971121
【裁判案由】    違反道路交通管理處罰條例聲明異議
【裁判全文】
臺灣士林地方法院交通事件裁定        97年度交聲字第1472號
                                    97年度交聲字第1473號
原處分機關  臺北市交通事件裁決所
異  議  人
即受處分人  甲○○
上列異議人即受處分人因違反道路交通管理處罰條例案件，對於
臺北市交通事件裁決所中華民國97年9 月23日所為之處分（原處
分案號：北市裁罰字第裁22-AEX105974號、第裁22-AEX105975號
），聲明異議，本院裁定如下：
    主  文
原處分均撤銷。
甲○○不罰。
    理  由
一、原處分意旨略以：
  (一)97年9月23日北市裁罰字第裁22-AEX105974號裁決書部分：
    本件異議人即受處分人甲○○於民國（下同）97年7月30日
    下午10時33分，駕駛車號CLU-558號重型機車，沿臺北市○
    ○街行駛時，使用手持式行動電話進行通話，於自強街、致
    遠路交叉路口經臺北市政府警察局北投分局永明派出所員警
    發現攔停，並以異議人違反道路交通管理處罰條例第31條之
    1 第2項之行為掣單舉發，依道路交通管理處罰條例第31條
    之1第2項及違反道路交通管理事件統一裁罰基準表規定，裁
    處罰鍰新台幣（下同）1,000元等語。
  (二)97年9月23日北市裁罰字第裁22-AEX105975號裁決書部分：
    執行交通勤務警察於上開時地發現異議人前揭違規行為，即
    攔停稽查，員警請其出示駕駛執照及行車執照，惟其拒絕出
    示，異議人拒絕稽查受檢，而為臺北市政府警察局北投分局
    永明派出所員警逕行舉發異議人有「不服從交通勤務警察或
    依法令執行交通指揮，稽查任務人員之指揮」，依道路交通
    管理處罰條例第60條第2 項第1 款規定裁處罰鍰900 元，並
    依同條例第63條第1 項第1 款（裁決書漏引第1 項第1 款）
    規定記違規點數1 點。
二、異議意旨略以：伊於被舉發違規當日晚上下班回家，並於自
    強路與致遠路口停紅燈時拿出手機要看時間，隨即被路口的
    員警叫到旁邊，員警要伊拿出行照與駕照，伊將駕照與行照
    拿在手上問伊是否有違規，員警回答伊在講手機，惟伊質疑
    並無講電話之事實，並將手機拿給員警看伊手機內之通聯紀
    錄，又伊質疑停紅燈是否不能看時間，且就算有用手機也是
    之前有收發簡訊，並非於被員警舉發當時，而員警卻轉以伊
    使用手機收發簡訊為由而開單舉發，要伊拿出行照與駕照，
    伊不願交給員警，反拿出手機打算拍錄員警之行為時，員警
    即先離去等語。
三、按汽車駕駛人之行為有下列情形之一，當場不能或不宜攔截
    製單舉發者，得逕行舉發：一、闖紅燈或平交道。二、搶越
    行人穿越道。三、在道路收費停車處所停車，不依規定繳費
    。四、不服指揮稽查而逃逸，或聞消防車、救護車、警備車
    、工程救險車之警號不立即避讓。五、違規停車或搶越行人
    穿越道，經各級學校交通服務隊現場導護人員簽證檢舉。六
    、行經設有收費站、地磅之道路，不依規定停車繳費或過磅
    。七、經以科學儀器取得證據資料證明其行為違規。前項第
    七款之科學儀器應採固定式，並定期於網站公布其設置地點
    。但汽車駕駛人之行為屬下列情形之一者，不在此限：一、
    蛇行、危險方式駕車或二輛以上之汽車競駛或競技。二、行
    駛路肩。三、違規超車。四、違規停車而駕駛人不在場。五
    、未依規定行駛車道。六、未依規定變換車道。七、未保持
    安全距離。八、跨越禁止變換車道線或槽化線。九、行車速
    度超過規定之最高速限或低於規定之最低速限。十、汽車駕
    駛人或乘客未依規定繫安全帶。十一、汽車駕駛人或附載座
    人未依規定戴安全帽，道路交通管理處罰條例第7 條之2 第
    1 項、第2 項定有明文。是以交通違規行為，除有上述列舉
    之情形，或其他違規行為經以科學儀器取得證據資料，不得
    為逕行舉發。該條立法意旨，固乃係立法者對於該條第1 項
    第1 至6 款所定特定之道路違規行為，因考量其發生往往係
    在瞬間或係由交通勤務警察執行勤務時，恰巧目睹之違規情
    事，事實上不便立刻以攝影、錄影器材取證之情形所在多有
    ，且該等違規事實由人之感官即可充分判定，非必以科學儀
    器始能偵測得知；又如超速、或酒醉駕車等人之感官不當然
    即可判定之違規行為，或其他非屬上開列舉範圍內之違規行
    為，乃規定於同條第1 項第7 款需科學儀器採證始能逕行舉
    發，以保障舉發行為之正確性及憑信性。是以如非道路交通
    管理處罰條例第7 條之2 第1 項第1 至6 款所列舉之情形，
    又無同條項第7 款所列之以科學儀器所取得之證據資料，因
    無從推定員警之舉發為真正，尚不得逕行舉發之。
四、本院查：
  (一)北市裁罰字第裁22-AEX105974號裁決書部分：
  1.按機器腳踏車駕駛人，於行駛道路時，使用手持式行動電話
    進行撥接或通話者，處1,000 元罰鍰，道路交通管理處罰條
    例第31條之1 第2 項定有明文。又所謂「撥接或通話」，係
    指有撥號、接聽、通話或數據通訊等使用狀態者而言，汽車
    駕駛人行駛道路禁止使用手持式行動電話實施及宣導辦法第
    2 條第2 款、第3 款亦有明文。
  2.關於本件違規事實及舉發經過，業據證人即舉發警員何秋農
    證稱：「開單當天我是在我們轄區內執行取締交通違規勤務
    ，我當時騎乘警用機車在異議人後方，當時是在自強街行進
    期間。我發現他有在使用行動電話的動作，所以才將他攔下
    來，問他是否在打電話，異議人回答僅是在收簡訊，他有將
    手機拿給我看，我看到簡訊已經打開了，告訴異議人這樣也
    不行，舉發通知單上面記載違規的時間是我將他攔停的時間
    ，距離發現異議人有在自強街拿手機出來看大約不到10秒鐘
    。」等語（見本院97年10月24日訊問筆錄），是以證人上開
    證詞觀之，該舉發警員係在異議人之後方，且亦無確實看到
    異議人有在使用手持電話進行撥接、通話或為數據通訊，則
    異議人是否有前述「撥號、接聽、通話或數據通訊」之使用
    行為，不無疑問。
  3.又異議人於本院訊問時固不否認有將手機拿出之行為，但陳
    稱係因感覺手機震動，所以在停紅燈時將手機拿出來查看，
    但未發現有來電或訊息，準備放回口袋時即為警攔查，其先
    前查看簡訊之行為係在為員警攔停5 分鐘前，在自強市場攤
    販前購買飲料時查看，經員警攔停後，與員警對質過程中另
    有接到一個客戶電話等語。經本院調閱異議人當日所使用行
    動電話0000000000號之雙向通聯紀錄顯示（含收發簡訊之紀
    錄），該門號確有於當日22時29分55秒時收到之一則簡訊，
    又於當日22時35分43秒時有受話紀錄等情，有臺灣大哥大資
    料查詢1 份在卷可稽（見本院卷第19-21 頁），另參以卷附
    之舉發通知單上違規時間97年7 月30日22時33分即為異議人
    之違規時間乙節，復據證人何秋農於本院審理時證述如前，
    ，此即符合異議人所稱為警攔停前約5 分鐘先收到一則簡訊
    ，為警攔停後不久有接到一通客戶電話之情節相吻合，且依
    上開行動電話通聯紀錄資料，該2 次接收簡訊、受話之基地
    台位置，亦非同一地點，復與異議人上開所述等情相符。況
    證人何秋農亦無親眼目擊異議人有使用手機為撥號、接聽、
    通話或數據通訊使用之行為，已如前開所述，故應可認為異
    議人所稱其使用手機收受簡訊係於被員警攔停前之大約5 分
    鐘前等語，尚非虛妄。是依證人何秋農前開證述內容，既尚
    不足以證明異議人確有使用手持式行動電話進行撥號、接聽
    、通話或數據通訊之行為，揆諸前揭說明意旨，自應為有利
    於受處分人之認定。
  4.再者，本件舉發通知單係「逕行」舉發，且並未附具採證照
    片或其他以科學儀器取得之證據資料，證人即員警何秋農於
    本院作證時亦證述稱：當場有請異議人出示證件，但異議人
    不願提供給我，我告知異議人如不願提供證件仍會以逕行舉
    發方式舉發他，我告訴他可以到派出所來找我，我先回去等
    他，後來我就先騎機車離開現場等語（見本院卷第29頁），
    足見本件交通違規案件亦無當場不能或不宜攔截製單舉發之
    情事，是本件舉發既乏科學儀器取得之證據資料足資佐證，
    顯與前開逕行舉發之要件不合，原處分機關未予詳查，即據
    以裁罰，尚有未洽。
(二)北市裁罰字第裁22-AEX105975號裁決書部分：
  1.按汽車駕駛人，駕駛汽車不服從交通勤務警察或依法令執行
    交通指揮、稽查任務人員之指揮或稽查者，而本章各條無處
    罰之規定者，處900 元以上1,800 元以下罰鍰，道路交通管
    理處罰條例第60條第2項第1款定明文規定。另按道路交通安
    全規則所稱之汽車乃指在道路上不依軌道或電力架線而以原
    動機行駛之車輛，包括機器腳踏車，此該規則第2 條第1 項
    第1 款定有明文，是前述汽車駕駛人自包括機器腳踏車之駕
    駛人。
  2.經查：異議人於97年7 月30日22時33分許，駕駛車牌號碼CL
    U -558號重型機車，行經台北市○○街與致遠路口時，經警
    逕行舉發「拒出示駕照行照，不服取締」等情，為異議人所
    不否認，復據證人何秋農到庭具結證實無訛，並有臺北縣政
    府警察局舉發違反道路交通管理事件通知單1 紙附卷足憑，
    是異議人此部份之違規事實事證明確，堪予認定。按道路交
    通管理處罰條例第60條第2 項第1 款所稱「不服從交通勤務
    警察之稽查」，該「稽查」係指執行交通勤務員警於違反道
    路管理事件中，出於舉發違規行為人違規或勸導其改正違規
    行為為目的，所實施之盤查行為，其內容可包括要求違規行
    為人出示證件以確認其身分。查證人何秋農既因見異議人騎
    乘機車使用手持式行動電話而攔停異議人，業據說明如前，
    則其予以當場攔停，並告知違規事實，要求其出示證件接受
    稽查，公權力之發動並非毫無所據，倘異議人對員警告知之
    違規內容有所不服，自應循法定救濟途徑，提起救濟，尚不
    得以拒絕出示證件之方法，不服從交通勤務警察之稽查，其
    理至明。是異議人確有證人所證不服從交通勤務警察稽查之
    交通違規事實，應甚明確，堪予認定。
  3.另本件舉發通知單係「逕行」舉發，然據證人何秋農上開所
    證述之內容，顯然員警對於異議人之違規行為未當場製單舉
    發，且較異議人先行離開該處，是異議人於員警離去後，再
    自行駕車離去之行為，顯然無「不服指揮稽查而逃逸」之行
    為。員警縱認汽車駕駛人有違反第60條第2 項之不服指揮稽
    查之違規行為，然若非汽車駕駛人有因此而逃逸之情形，致
    原舉發機關當場不能或不宜攔截製單舉發者，亦不得逕行舉
    發，然異議人當時並無逃逸，致原舉發機關當場不能或不宜
    攔截製單舉發之情，已如前述，則此部分逕行舉發之程序，
    亦難謂為適法。
五、綜上所述，原處分機關未予詳查而逕予裁罰，於法尚有未合
    。受處分人聲明異議，為有理由，應由本院將原處分撤銷，
    併為受處分人不罰之諭知，以資適法。
據上論斷，應依道路交通案件處理辦法第20條前段，裁定如主文
。
中    華    民    國    97    年    11    月    21    日
                  交通法庭法  官    汪梅芬
以上正本證明與原本無異。
如不服本裁定，應於送達後5日內，向本院提出抗告狀。
                          書記官    陳佳伶
中    華    民    國    97    年    11    月    21    日


司法院資訊處製作；財團法人民間司法改革基金會備份。
